【裁判字號】    99,台上,2313
【裁判日期】    990416
【裁判案由】    違反貪污治罪條例
【裁判全文】
最高法院刑事判決            九十九年度台上字第二三一三號
上  訴  人  台灣高等法院台中分院檢察署檢察官
被      告  甲○○
被      告  乙○○
上  訴  人
即  被  告  丙○○
上列上訴人等因被告等違反貪污治罪條例案件，不服台灣高等法
院台中分院中華民國九十九年一月十四日第二審更審判決（九十
七年度上更(一)字第三一三號，起訴案號：台灣苗栗地方法院檢察
署九十一年度偵字第四四０九號），提起上訴，本院判決如下：
    主  文
原判決撤銷，發回台灣高等法院台中分院。
    理  由
本件原判決認定：(一)、緣蕭天福（同案被告，於民國九十六年七
月二十二日死亡，經原審之前審判決不受理確定）於八十七年三
月一日至九十一年二月二十八日期間，擔任苗栗縣獅潭鄉鄉長，
負責綜理督導該鄉鄉政推展及各項工程採購發包、督導、工程款
請領等業務，並於獅潭鄉公所辦理各項公用工程之發包過程時，
為主管人員，具有監督之責。上訴人丙○○則擔任獅潭鄉公所秘
書，承鄉長之命綜理秘書室業務及襄贊鄉長處理該鄉公所重要業
務，二人均係依法令服務於地方自治團體所屬機關而具有法定職
務權限之公務員。八十七年十一月間，苗栗縣獅潭鄉公所辦理「
八十八年度台灣省改善民眾生活品質設施計畫－山地部落聯絡道
路改善工程－百壽至馬陵道路第二期工程」（下稱馬陵道路工程
），蕭天福之女即同案被告甲○○及女婿乙○○（以下稱乙○○
等二人）有意投標，為免招搖，遂向櫻佳土木包工業（下稱櫻佳
包工業）負責人劉淑櫻（於八十九年七月一日死亡）借牌投標。
先由乙○○出面領取標單，劉淑櫻則徵得喬虹營造有限公司（下
稱喬虹公司）負責人吳姿儀同意陪標，劉淑櫻又交付其所保管之
文順營造有限公司（下稱文順公司）大小章予乙○○，由乙○○
偽造文順公司之標單。劉淑櫻另申購面額新台幣（下同）各三十
五萬元之銀行支票共三張，作為櫻佳包工業、喬虹公司及文順公
司（以下稱三家廠商）投標之押標金，再以該三家廠商名義，分
別以三百三十四萬五千元、三百六十萬元、三百五十萬元等金額
投標。(二)、八十七年十二月二十二日下午十三時三十分左右，上
開工程在獅潭鄉公所會議室內開標，本應由蕭天福主持開標，然
其為掩人耳目，即藉詞有事，委由丙○○代為主持開標，蕭天福
則在同室內隔道矮櫃繼續辦公。參與開標者尚有民政課長涂榮輝
、主計員張素珠、該案承辦人賴傳炳，及在場之乙○○。丙○○
於獅潭鄉公所之承辦人賴傳炳將密封之底價核定單拆封後，見櫻
佳包工業之投標金額高於底價核定單上所載之底價，依當時尚有
效之「機關營繕工程及購置定製變賣財物稽查條例」（下稱稽察
條例，現已廢止）、「台灣省各機關營繕工程投標須知」（下稱
投標須知，現已廢止）等規定，本應「予以廢標」、「不予決標
」或「報請審計機關依法處理」。惟竟不顧張素珠之阻止，攜該
底價核定單前去告知蕭天福，張素珠因而離開開標現場。蕭天福
明知違反上開稽察條例及投標須知之規定，竟基於經辦公用工程
舞弊之犯意，當場將該底價核定單撕毀丟棄，另取空白「獅潭鄉
公所工程底價核定單」一張，參考櫻佳包工業之投標金額後，將
「核定底價金額」欄，重新填寫為「新台幣參佰參拾捌萬伍仟０
佰０拾元正」並蓋用「鄉長蕭天福」印文後，交予丙○○。丙○
○見狀，竟默不作聲，與蕭天福基於經辦公用工程舞弊之犯意聯
絡，持該底價核定單交由同具有經辦公用工程舞弊犯意聯絡之賴
傳炳（未經偵辦）補充「茲訂定本鄉○○村○○○○○道二期工
程」，又在法定施工預算金額欄，重新填寫為「新台幣參佰伍拾
零萬零仟零佰零拾元正」，在設計發包金額欄，重新填寫為「新
台幣參佰捌拾零萬貳仟零佰零拾元正」後，丙○○隨即依新底價
核定單，宣佈由櫻佳包工業得標，使原本未能得標之櫻佳包工業
因而得標，而經辦公用工程舞弊等情。因而撤銷第一審關於丙○
○部分之科刑判決，改判論丙○○以共同犯經辦公用工程舞弊罪
，處有期徒刑八年，褫奪公權六年；另以公訴意旨略稱：被告乙
○○等二人，基於對蕭天福上揭違背職務行為交付賄賂之犯意聯
絡，在獅潭鄉公所退還櫻佳包工業之三十五萬元押標金支票，係
由乙○○於八十八年一月二十三日兌現提領。嗣於該馬陵道路工
程完成驗收，取得獅潭鄉公所開立支付櫻佳包工業工程款三百三
十四萬五千元支票後，甲○○即會同劉淑櫻於八十八年四月八日
，將該工程款各匯一百萬元入乙○○設於獅潭鄉農會之0000
0000000000號帳戶及甲○○設於同農會之00000
000000000號帳戶內。另將二十五萬元匯入蕭天福在同
農會所設00000000000000號帳戶內。同日，甲○
○又與劉淑櫻，另將工程款中之四萬一千一百五十三元、二千四
百二十九元、四萬一千零四十二元，三筆合計八萬四千六百二十
四元，於翌日（同年月九日）存入蕭天福在獅潭鄉農會之000
000000000000號帳戶內，供清償蕭天福向該農會貸
款之利息，結餘之一百零一萬三百七十六元則由劉淑櫻提領。總
計交付蕭天福之三十三萬四千六百二十四元，約為工程款一成之
回扣等情，因指被告乙○○等二人部分涉犯貪污治罪條例第十一
條第三項（第一項）之行賄罪嫌云云。惟經審理結果，認不能證
明乙○○等二人犯罪，因而撤銷第一審關於乙○○等二人部分之
科刑判決，改判諭知乙○○等二人無罪。固非無見。
惟查：（一）除刑事訴訟法有特別規定外，已受請求之事項未予
判決者，其判決當然為違背法令，同法第三百七十九條第十二款
定有明文。又法院審判之對象，為起訴之犯罪事實，並不受起訴
法條之拘束，檢察官如於起訴書所犯法條欄有所主張並記載，固
可供法院之參考，如無主張並明確記載，即應由法院就起訴書記
載之犯罪事實予以判斷。本件檢察官起訴書記載：乙○○等二人
有意投標本件獅潭鄉○○○○○道路工程，而由劉淑櫻偽造文順
公司之標單，由乙○○持以使用文順公司之名義參與投標等情（
見起訴書第二頁第七至十一行），似已就乙○○等二人共同行使
偽造之文順公司標單之事實起訴。縱起訴書未列述其此部分之所
犯法條，但亦不影響該部分為已經起訴之事實，而為法院之審判
範圍。惟原判決就檢察官對乙○○等二人起訴之此部分犯罪事實
，恝置未論。且經原審審理結果，既認上開文順公司之標單實係
乙○○所偽造，並持以行使，參與陪標，如前所述。竟就乙○○
等二人是否有共同行使偽造私文書犯行，未予審認，自有已受請
求之事項未予判決之違法。（二）有罪之判決書，其所記載之理
由，前後必須相互適合，否則即屬判決理由矛盾之違法。本件原
判決於事實欄認定：蕭天福擔任苗栗縣獅潭鄉鄉長，負責綜理各
項工程採購發包、督導、工程款請領等業務，並於獅潭鄉公所辦
理各項公用工程之發包過程時，為主管人員，具有監督之責；丙
○○係獅潭鄉公所秘書，承鄉長之命綜理秘書室業務及襄贊鄉長
處理該鄉公所重要業務；又上開工程在獅潭鄉公所會議室內開標
，本應由蕭天福主持開標，然其為掩人耳目，藉詞有事，而委由
丙○○「代為」主持開標程序等情；理由欄又說明：「丙○○與
蕭天福等人負責該鄉公所工程之發包、開標及底價核定等業務」
等語（見原判決第二二頁倒數第二行以下）。就丙○○主持本件
開標之行為或認係「臨時受託」之代為；又謂係「共同負責」之
鄉公所秘書職掌之法定職權（包括發包、核定底價），有判決理
由矛盾之違誤。（三）政府機關採購招標程序之目的，本在求多
數廠商透過彼此競爭，並藉由公平、公正之審查評選程序，由符
合資格廠商中最優者取得締約機會。如任憑廠商陪標及圍標，則
公用工程以公開招標比價競爭以確保工程品質及合理價格之目的
即蕩然無存。原判決事實欄既認定：本件馬陵道路工程之發包係
由乙○○等二人以三家廠商陪標等情，如前所述。其理由欄亦採
取丙○○之供述：本件工程係蕭天福的女婿乙○○借牌投標的等
語（見原判決第十頁第十九行）；並說明：由系爭工程押標金之
流向，據以認定本件工程是由乙○○向劉淑櫻借牌投標，其餘二
家廠商或係借牌陪標，或被冒用名義陪標（見原判決第十八至二
二頁，理由(三)、(四)）。乃原判決於論罪理由內僅說明：「丙○○
等人見乙○○代理櫻佳包工業投標上開工程，明知依上開稽察條
例規定，不得更改底價核定單，卻持底價核定單請示蕭天福，並
交由蕭天福、案外人賴傳炳重新填寫底價核定單，再由丙○○據
以宣布由乙○○所代理之櫻佳包工業得標，使原本未能得標之櫻
佳包工業能承包上開工程，剝奪其餘廠商競標之機會，其確有於
經辦公用工程舞弊，且屬財務之弊端，犯行復甚嚴重，危害性自
與該條款前段之浮報價額、數量、收取回扣等獲取不正當利益者
相當；核丙○○上開所為，係犯貪污治罪條例第四條第一項第三
款之經辦公用工程舞弊罪」等語（見原判決第二三頁第十四行起
，第二四頁第五至六行），即僅就丙○○與蕭天福「更改底價行
為」部分，予以論斷，而就前述明知借牌圍標、冒用他人名義投
標，本應不予決標者，竟違法決標之行為，恝置不論，亦有判決
理由不備之違法。且按貪污治罪條例第四條第一項第三款規定之
經辦公用工程舞弊罪，其犯罪態樣為「建築或經辦公用工程或購
辦公用器材、物品，浮報價額、數量或收取回扣，或有其他舞弊
情事者」，係公務員貪污行為之特別規定。所謂「浮報價額、數
量」，係指就原價額、數量故為提高，以少報多，從中圖利而言
；又「回扣」係指就應給付之建築材料費或工程價款或器材、物
品之價金，與對方期約，提取一定比率，或扣取其中一部分，圖
為自己不法之所有之謂。則有關「其他舞弊情事」之概括補充性
規定，應指與浮報價額、數量、收取回扣等獲取不法利益者有同
等危害性，其行為之客觀不法方與所列舉行為之客觀不法相當，
例如偷工減料、以劣品冒充上品、以膺品代替真品等，除使廠商
獲得不法利益外，且有害於公共工程之品質或公庫利益之情事者
，始足當之。原判決論丙○○以經辦公用工程舞弊罪，但對其行
為之評價，僅泛稱：使原未能得標之廠商得標，剝奪其餘廠商競
標之機會云云，就其全部行為之危害性，如何與前述浮報價額、
數量或收取回扣相當？其使廠商櫻佳包工業違法得標究竟獲得如
何之不法利益，所獲若干？及是否有害於公共工程之品質及公庫
利益等情事，並未依據調查證據之結果，於事實明白認定，並於
理由內詳予析論，遽行判決，亦嫌理由不備。（四）審理事實之
法院，對於被告有利及不利之證據，應一併加以注意，並綜合全
部證據資料，本於經驗及論理法則定其取捨而為判斷，倘為無罪
之判決，亦應詳述其全部證據取捨判斷之理由，否則即有應於審
判期日調查之證據未予調查及判決理由不備之違法。原判決認本
件不能證明乙○○等二人犯罪，無非以：本件乙○○所獲之工程
款，其中雖有三十三萬四千六百二十四元，或流入蕭天福帳戶及
或存入農會為蕭天福清償貸款利息，但查依證人即劉淑櫻之女陳
中慧證稱：調查人員在其母處搜索時，有搜到一張劉淑櫻向蕭天
福借款之借據；證人劉耀鴻證稱：蕭天福任鄉長前，向劉淑櫻轉
包工程，曾向伊抱怨工程款很久沒收到各等語，因認其中二十五
萬元係劉淑櫻用以清償蕭天福借款；另八萬四千六百二十四元，
則採信乙○○等二人所辯：渠等自八十七年起，為其父蕭天福清
償農會貸款之利息等詞，認均不能證明係乙○○等二人交付蕭天
福之賄款，而為有利乙○○二人之認定。惟原判決理由雖說明：
「況蕭萍櫻、乙○○分係蕭天福之女兒、女婿，蕭天福於本案中
又係以更改底價核定單之工程舞弊方式，讓乙○○所借牌之櫻佳
包工業得標而獲取承包工程之不法利益，則蕭天福並無再向女兒
、女婿收取二十五萬元工程款當回扣之必要」等語（見原判決第
三二頁理由倒數第八行起），然對其所論經辦公用工程舞弊之
公務員，不可能從已婚之女兒、女婿處收取回扣之依據，究竟為
何？未說明其所憑之證據，所為論斷已屬無憑。且陳中慧所稱：
搜索有搜到劉淑櫻與蕭天福間之借據一節，業經證人即執行搜索
之許俊章在原審之前審到庭否認並結證在卷，原判決理由亦說明
：查閱卷內證物，並無該借據一紙在卷（見原判決第二七頁理由
）。是原判決雖引用證人陳中慧之證言，然該證人對於其所稱
之借據，是否真實？其借款金額究竟若干？日期為何？已否清償
？等節，均語焉不詳（見原判決第三十頁倒數第十三行起至三一
頁第七行），如何能憑以認定該筆資金係劉淑櫻之還款？另證人
劉耀鴻所證：伊介紹蕭天福向劉淑櫻轉包工程係於八十二至八十
四年間云云，則其所言與本件發生於八十七年間之承包工程究竟
有何關係？倘蕭天福向劉淑櫻收不到工程款，何以八十七年間仍
持續向劉淑櫻轉包工程？能否憑上開證言認定劉淑櫻自工程款中
交付蕭天福之二十五萬元係為清償借款所用？況劉淑櫻自己尚且
經營「上向會計師所」，劉女當時是否已無支付能力？倘非無支
付能力，何以積欠二十五萬元不還，迄領取蕭天福舞弊之工程款
後，始同意償還舊欠？均非無疑，而有待釐清。再稽之原判決認
定之事實及卷內證據資料，本件工程款總計為三百三十四萬五千
元，其中流入蕭天福帳戶之上開款項，約為工程款之一成；乙○
○在法務部調查局苗栗縣調查站（下稱調查局）及偵查中亦多次
供陳：本件與劉淑櫻約定劉女要百分之十（一成）佣金（見偵查
卷(一)第八十、八八頁）；依總工程款為三百三十四萬五千元，而
扣除二成後，所餘之八成計為二百六十七萬六千元。又似與甲○
○在調查局初次詢問時，經詢以：本件工程款多少時？已供明：
工程款約二百七十萬元等語（見同上偵查卷第六四頁），若合符
節。是乙○○等二人付出之二成工程款是否分別給付劉淑櫻之佣
金及蕭天福之回扣，即待研求，實情如何？攸關乙○○等二人是
否成立行賄罪之判斷。自應依卷內證據資料細心勾稽，詳查慎斷
，以為判斷之依據。乃原審未遑究明，遽引上開不明確之證言，
為乙○○二人無罪之判決，即嫌速斷，難謂無調查職責未盡及判
決理由不備之違誤。以上或為檢察官、丙○○上訴意旨所指摘，
或為本院得依職權調查之事項，應認原判決仍有撤銷發回之原因
。
據上論結，應依刑事訴訟法第三百九十七條、第四百零一條，判
決如主文。
中    華    民    國  九十九  年    四    月   十六   日
                      最高法院刑事第三庭
                          審判長法官  林  增  福
                                法官  張  清  埤
                                法官  陳  世  雄
                                法官  何  菁  莪
                                法官  韓  金  秀
本件正本證明與原本無異
                                      書  記  官
中    華    民    國  九十九  年    四    月   二十   日
                                                      Q

司法院資訊處製作；財團法人民間司法改革基金會備份。
